【裁判字號】    92,上易,918
【裁判日期】    920709
【裁判案由】    傷害
【裁判全文】
臺灣高等法院刑事判決                            九十二年度上易字第九一八號
    上  訴  人  臺灣板橋地方法院檢察署檢察官
    被      告  戊○○
    選任辯護人  曹麗文律師
    被      告  丙○○
                庚○○
                丁○○
                乙○○
    右四人共同
    選任辯護人  陳昆明律師
右上訴人因被告傷害案件，不服臺灣板橋地方法院九十一年度易字第一一九一號，中
華民國九十二年二月二十七日第一審判決（起訴案號：臺灣板橋地方法院檢察署九十
一年度偵字第五三九三號）提起上訴，本院判決如左：
    主  文
上訴駁回。
    理  由
一、公訴意旨略以︰被告戊○○、丙○○、庚○○（起訴書誤載為戴台華）、丁○○
    均係告訴人己○○之子女，被告乙○○則係被告丁○○之妻，五人均係笠瑞有限
    公司（設臺北縣新莊市○○路七三六巷十一號三樓）之股東，並在公司內任職。
    民國九十年十二月二十日上午十時許，被告戊○○、丙○○、庚○○、丁○○、
    乙○○及告訴人己○○、甲○○即被告庚○○之配偶在公司內又為經營權之爭起
    衝突，告訴人己○○欲阻止被告戊○○拍照，被告戊○○竟出手推告訴人己○○
    ，嗣告訴人甲○○見狀上前欲阻止被告戊○○時，亦遭被告戊○○基於前開傷害
    之概括犯意推擠。旋被告丙○○、庚○○、丁○○、乙○○見狀即共同圍毆被告
    暨告訴人戊○○，致告訴人戊○○受有左手中指指甲斷裂、甲床撕裂傷、右手無
    名指１ｘ０．２公分擦傷、右手小指１ｘ１公分擦傷（起訴書誤載為右額及右下
    唇挫傷、瘀腫）之傷害，另告訴人己○○則右胸壁痛，告訴人甲○○左中指第一
    節背側指甲旁挫裂傷並皮膚缺損，因認被告戊○○涉有刑法第二百七十七條第一
    項之傷害罪嫌，被告丙○○、庚○○、丁○○、乙○○共同涉有刑法第二百七十
    七條第一項之傷害罪嫌。
二、按犯罪事實應依證據認定之，無證據不得推定其犯罪事實，又不能證明被告犯罪
    者，應諭知無罪之判決，刑事訴訟法第一百五十四條、第三百零一條第一項分別
    定有明文。次按，告訴人之告訴，係以使被告受刑事訴追為目的，是其陳述是否
    與事實相符，仍應調查其他證據以資審認，必被害人所述被害情形，無瑕疵可擊
    ，且就其他方面調查，又與事實相符，始足據為有罪判決之基礎，最高法院著明
    五十二年台上字第一三○○號、三十年上字第八一六號判例可資參照。
三、被告戊○○部分：
公訴人認被告戊○○涉犯前揭傷害罪嫌，無非係以告訴人己○○、甲○○之指訴及告
訴人己○○、甲○○出具之診斷證明書各一紙為其論據，訊據被告戊○○堅詞否認有
何傷害犯行，辯稱：我沒有打或推我父親己○○，我們根本沒有任何肢體接觸，我也
沒有打甲○○，是甲○○跟其他被告一起圍毆我，使我受傷，我未出手傷害甲○○等
語。經查：
(一)告訴人己○○於警訊時指稱：我要求他 (指被告戊○○) 不要拍照，並要將其照
    相機拿下，戊○○就出手「推我」致我受傷等語（見偵查卷第二十二頁），於原
    審調查時證稱：那天就是我要搶相機，敏華「打我」‧‧‧她用手「打我胸部」
    ‧‧‧沒有跌下去，快跌倒時幾個小孩扶著我等語（見原審九十一年六月六日訊
    問筆錄），嗣於本院調查時證稱：我就在公司裡，戊○○拿照相機在拍，我過去
    說自己公司為何要拍，我過去要拿照相機叫她不要照，她「推」我，其他的兒子
    、女兒、媳婦扶我，戊○○推我的胸部讓我胸部疼痛，除此之外她沒有再繼續推
    我等語，告訴人己○○對於其係上前要取走被告戊○○之照相機，而遭被告戊○○出手制止一節，其前後所供始終一致，核亦與告訴人甲○○所供己○○要取下
    被告戊○○手中之照相機之情相符，故告訴人己○○此部分之指訴自屬真實，惟
    告訴人己○○究係如何遭被告戊○○出手制止以致傷害一節，或稱被告戊○○出
    手「推」，或稱出手「打」其胸部，其前後陳述，互有不一，已難以盡信，參之
    告訴人己○○所提行政院衛生署臺北醫院之診斷證明書，其上僅記載為「右胸壁
    痛」，然該疼痛衡情無法由患者之外觀及科學儀器予以檢視，純粹出於患者之主
    訴，甚且告訴人己○○胸部並無任何瘀青、擦傷、紅腫等之記載，是此部分疼痛
    之記載，純屬告訴人己○○主觀之知覺，復無其他證據足以證明告訴人己○○確
    有此部分疼痛之傷害，其對告訴人己○○身體之完整或生理機能並無任何損害，
    亦難認定被告戊○○之出手制止行為有致生告訴人己○○傷害之結果，而傷害罪
    屬結果犯，且無處罰未遂犯之規定，即與刑法上傷害罪之構成要件有間。
(二)雖被告戊○○出手制止告訴人己○○之行為未致生傷害之結果，而不成立刑法第
    二百七十七條第一項之傷害罪名，然告訴人己○○為被告戊○○之父，係被告戊○○之直系血親尊親屬，而刑法第二百八十一條第一項規定施強暴於直系血親尊
    親屬未成傷者，處一年以下有期徒刑、拘役或五百元以下罰金，故本院其次要審
    究者則為被告戊○○之出手制止行為是否該當於刑法第二百八十一條第一項之「
    施強暴」於直系血親尊親屬？按之刑法第二百八十一條第一項規定施強暴於直系
    血親尊親屬罪，其所指之「施強暴」應係指以體力加以攻擊，而具有發生傷害之
    危險而言，本件如前所述，告訴人己○○為阻止被告戊○○拍照而上前要取走被
    告戊○○手中之照相機，被告戊○○因而出手制止，而被告戊○○出手制止之程
    度，告訴人己○○先後有「推」或「打」不同之陳述，然告訴人己○○年已八十
    五歲，年老體衰，行動不便，衡情告訴人己○○豈堪被告戊○○之「推」或「打
    」，而未在身體上留下任何輕微之紅腫或瘀傷之傷痕，又倘被告戊○○對於告訴
    人己○○確有積極之「推」或「打」之舉動，以其往前推或打之瞬間力道，衡情
    告訴人己○○應已跌倒於地，然被告庚○○等人既尚有時間予以扶持，顯然被告
    戊○○往前推擠之力道非強，衡情顯係為防止告訴人己○○上前取走照相機，所
    為消極、被動之出手阻擋行為，出於直覺反射舉動，而告訴人己○○僅見被告戊○○出手，不知被告戊○○之出手目的何在，故其主觀上有被告戊○○係推或打
    之不同想像，故前後所供互不一致，告訴人己○○所供之被告戊○○係出手「推
    」或「打」之情節，核與上開事證不符，尚難採信，故被告戊○○僅係被動出手
    阻擋告訴人，並未有向前推擠之推、打力量，尚與「施強暴」之概念有間，被告
    戊○○之行為亦不成立刑法第二百八十一條第一項規定施強暴於直系血親尊親屬
    罪名。
(三)告訴人甲○○雖於警訊時指稱：我父親己○○要求她 (指被告戊○○) 不要拍照
    ，並要將其照相機拿下，戊○○就出手推我父親及我，致我父親及我受傷等語（
    見偵查卷第二十六頁），於原審調查時初則證稱：我公公有伸手去搶相機，但年
    紀大沒有搶到，敏華就用雙手揮動打我公公，我的手也因此而受傷，我們大家都
    去保護我公公，其他人看情況不對也過來，此時敏華有繼續出手云云（見原審九
    十一年六月六日訊問筆錄），嗣改稱：戊○○打我‧‧‧是她在用相機打我時受
    傷云云（見原審九十二年一月十五日訊問筆錄），又改稱：她推我公公‧‧‧我
    去扶我公公，她相機揮來揮去的，而且她指甲很長，指甲跟相機都有造成我手受
    傷等語（見原審九十二年二月十三日審判筆錄），告訴人甲○○究係如何為被告
    戊○○所傷，或稱被告戊○○係出手推，或稱係揮動雙手 (被告戊○○既係手持
    照相機，其揮動雙手，手中之照相機當然隨之舞動 )，其前後陳述，明顯不一，
    則被告戊○○究有無出手毆打告訴人甲○○已堪質疑，參以告訴人己○○於本院
    調查時證稱：：「‧‧‧甲○○有上去拿相機‧‧‧戊○○就把相機用手護著，
    其他人圍成一團」等情，及告訴人甲○○所提行政院衛生署臺北醫院診斷證明書
    所載之傷勢為「左中指第一節背側指甲旁挫裂傷０．五公分併皮膚缺損」，為一
    面積細小之輕微傷害，倘被告戊○○以手推告訴人甲○○或揮動雙手而碰觸甲○○手部，衡情所造成之傷勢應係較大面積之瘀傷或紅腫，何以僅致左中指指甲旁
    挫裂傷０．五公分，而未及於其他手指，且倘如告訴人甲○○所述被告戊○○揮
    動雙手打告訴人己○○，而波及告訴人甲○○，何以告訴人己○○毫無任何外傷
    ，凡此皆違常理，顯然應係被告戊○○與告訴人甲○○互有出手拉扯，彼此手部
    互有碰觸，致告訴人甲○○受有手指細部之傷害，並非被告戊○○片面出手毆擊
    告訴人甲○○，故告訴人甲○○前開不一之供述無非為掩飾其為取走被告戊○○
    手中之照相機而與被告戊○○彼此拉扯之真相，以營造出被告戊○○係片面出手
    攻擊之假相所留之破綻，堪以認定告訴人甲○○係與被告庚○○等人 (此部分詳
    後述）要上前取走被告戊○○手中之照相機，被告戊○○堅拒，彼此發生拉扯，
    以致告訴人甲○○手部受有傷害，然被告戊○○見被告庚○○等人一湧而上要強
    行取走其手上之照相機，被告戊○○因自認其係為蒐證而拍攝照片，甲○○、被
    告庚○○等人要強行取走其照相機，顯然妨害其權利之正當行使，且為保護其照
    相機之所有權益，而以雙手護住其照相機，彼此在爭奪照相機之過程中，難免雙
    手有所碰觸，以致告訴人甲○○及被告戊○○受傷之部位均未逾越手部之範圍，
    而被告戊○○為防護其照相機而與告訴人甲○○發生拉扯、碰觸，顯非出於傷害
    之故意，被告戊○○此部分亦不成立傷害罪名。
四、被告丙○○、庚○○、丁○○、乙○○部分：
公訴人認被告丙○○、庚○○、丁○○、乙○○涉犯前揭傷害罪嫌，無非係以告訴人
即同案被告戊○○之指訴及其所出具之診斷證明書一紙為其論據，訊據被告丙○○、
庚○○、丁○○、乙○○堅決否認有何傷害犯行，訊據被告庚○○固坦承於右揭時、
地出手取走告訴人戊○○之照相像，並抽出底片之情，被告丙○○、丁○○、乙○○
固坦承於右揭時、地在場，惟均堅決否認有何傷害犯行，被告庚○○辯稱：我有出手
取走戊○○手中之照相像，但並未碰觸到戊○○之手等語，被告丙○○、丁○○、乙○○均辯稱：我們並未上前取走戊○○手中之照相機云云。經查：
(一)告訴人戊○○於偵查時證稱：是庚○○、甲○○、丙○○、乙○○、還有丁○○
    五人圍毆我云云（見偵查卷第四十八頁背面），於原審審理時初則稱：我拿相機
    要照他，丙○○及庚○○也在場，搶我相機並打我云云（見原審六月六日訊問筆
    錄），又稱：庚○○來搶相機，所以有造成受傷，指甲斷裂及擦傷就是那時造成
    ，其他人有圍毆我云云（見原審七月十日訊問筆錄），復稱：所受之傷是他們要
    搶相機時受傷的，至於是何人造成我受傷，我無法確認，因為他們一起圍過來云
    云（見原審九十二年一月十五日訊問筆錄），嗣於本院調查時證稱：「四個被告
    ( 指丙○○、庚○○、丁○○、乙○○) 上前搶我相機，他們圍毆我，我彎著身
    體用手保護相機，丙○○掐我脖子，丁○○在旁邊撥但是沒有打到我的身體，乙○○也是在旁邊用手打我，但是庚○○用腳踢我讓我印象深刻（後又改稱：丁○○也有打到我），最後相機被庚○○拿走」等語，而證人己○○於本院調查時證
    稱：「我就在公司裡，戊○○拿照相機在拍，我過去說自己公司為何要拍，我過
    去要拿照相機叫他不要照，他推我‧‧‧丙○○、庚○○、甲○○有上去拿相機
    （其他的人我沒有看到），戊○○就把相機用手護著，其他人圍成一團，我看不
    清楚他們是如何拿的，我沒有看到誰拿相機，我只看到庚○○拿著底片」等語，
    證人即在場之保全人員辛○○於原審調查時證稱：「我在戊○○旁邊丁○○拿菜
    刀，乙○○拿木棍，我把丁○○推到廚房‧‧‧出來看到庚○○、丙○○、乙○○三人在搶相機，相機被拉斷，庚○○把底片拉出來」等語，核諸告訴人戊○○
    、證人己○○、辛○○之供述，雖對於下手取走照相機之人數互有不同之陳述，
    但對於被告庚○○等人係為取走告訴人戊○○手中之照相機而與告訴人戊○○發
    生拉扯，則彼此之陳述均屬一致，而證人己○○自警訊伊始其證言即明顯偏向被
    告庚○○等人而不利被告戊○○，證人己○○所供甲○○及被告丙○○、庚○○
    有上前搶告訴人戊○○手中之照相機之情，應堪採信，又證人辛○○雖為告訴人
    戊○○所僱請之保全人員，然其職責僅在保護雇主即告訴人戊○○之人身安全，
    與被告庚○○、丙○○、丁○○、乙○○間亦無任何仇恨怨隙，且核證人辛○○
    所供之情節亦大致與證人戴清祥所供相符，證人辛○○之證述庚○○、丙○○、
    乙○○有上前搶告訴人戊○○手中之照相機之情，亦堪採信，參以告訴人戊○○
    所提出之臺北市立和平醫院診斷證明書所載之傷勢為「左手中指指甲斷裂、甲床
    撕裂傷、右手無名指１ｘ０．２公分擦傷、右手小指１ｘ１公分擦傷」，雙手均
    有受傷，衡情下手強取照相機之人絕非僅止一人，故綜上證人己○○、辛○○之
    證述及告訴人戊○○所出具之診斷證明書等事證參互以觀，足以認定甲○○及被
    告丙○○、庚○○、乙○○四人確有上前強取告訴人戊○○手中之照相機，被告
    丁○○並未參與，至於告訴人戊○○雖指稱被告丁○○亦有參與，然告訴人戊○○對於被告丁○○當時之行為初指稱其在旁邊撥，並未碰觸告訴人戊○○身體，
    嗣始改稱被告丁○○有打到告訴人戊○○云云，而本件係屬偶發事件，事出突然
    ，強取照相機之行為瞬間即已完成，且因人多情勢混亂，而告訴人戊○○既需全
    心全力抵擋，以護住其手中之照相機，實難期待其於案發當時仍能仔細觀察及記
    憶下手行強之人為何人，而根據身處較為局外之證人己○○、辛○○之上開證述
    ，均未供述被告丁○○亦有下手強取照相機之情，故告訴人戊○○所指之被告丁○○亦有參與云云，核與證人己○○、辛○○所證述之情節不符，應屬誤記，故
    被告丁○○並未參與強取照相機之行為，被告丁○○既未上前強取告訴人戊○○
    手中之照相機，告訴人戊○○之傷害與被告丁○○自無任何關連，被告丁○○自
    不成立刑法之傷害罪名。另告訴人戊○○所供係遭被告庚○○、丙○○、乙○○
    等人圍毆云云，衡以告訴人受傷之傷勢均集中在手部一帶，倘被告庚○○、丙○○、乙○○確有傷害告訴人戊○○之故意，告訴人戊○○所受之傷勢實難僅在手
    部，故告訴人戊○○手部純因被告庚○○、丙○○、乙○○強取照相機，彼此拉
    扯所導致之傷害結果，顯非圍毆所致，故告訴人戊○○所供係遭圍毆之情，亦非
    真實，因之被告庚○○、丙○○、乙○○主觀上並無傷害戊○○之犯意，被告庚○○、丙○○、乙○○主觀上既無傷害之犯意，自不成立刑法之傷害罪名。
(二)其次所應審究者則為被告庚○○、丙○○，乙○○上前強取告訴人戊○○手中之
    照相機有無成立刑法第三百零四條第一項之強制罪名？按刑法第三百零四條第一
    項強制罪名，以強暴、脅迫妨害人行使權利，或使人行無義務之事為其構成要件
    ，其主觀上必須行為人具備使他人行無義務之事或妨害其行使權利之故意，次按
    行為人為保護自己權利，始對於他人之自由施以拘束，而其情形又係不及受法院
    或其他有關機關援助，且非於其時為之，請求即顯有困難者，乃屬民法第一百五
    十一條所定「自助行為」之範疇，倘行為人復依民法第一百五十二條之規定，即
    時向法院聲請處理，僅其聲請被駁回或聲請遲延時，應負損害賠償之責而已，從
    而苟行為人並無剝奪人自由決定意思之犯意，而其情形亦符合自助行為之要件，
    法理上，祇須此等自助行為符合比例原則，即不得以刑法相繩。本件被告庚○○
    、丙○○、乙○○上前強取告訴人戊○○手中之照相機，以強力制止告訴人戊○○繼續拍照，且導致告訴人戊○○受傷之結果，其行為外觀當然符合刑法第三百
    零四條第一項之「強暴」及「妨害人行使權利」之構成要件，然被告庚○○、丙○○、乙○○主觀上是否出於妨害告訴人戊○○行使其權利之犯意，則應視告訴
    人戊○○究有無權利對被告庚○○、丙○○、乙○○等人拍照，被告庚○○、丙○○、乙○○等人有無容忍之義務而定，告訴人戊○○雖一再指稱其係因被告丁○○拿刀要砍告訴人戊○○，被告乙○○手拿木棍，告訴人戊○○始拿照相機要
    拍照等語，證人辛○○亦證稱被告丁○○拿菜刀，乙○○拿木棍等語，觀諸告訴
    人戊○○及證人辛○○之證述，告訴人戊○○似因被告丁○○、乙○○對其有不
    利之舉動，始以照相機欲拍照存證，以保全證據，然上開情節除告訴人戊○○、
    證人辛○○之證述外，並無告訴人戊○○所述之刀、棍扣案，且底片亦已曝光，
    實無任何其他積極證據足以佐證告訴人戊○○、證人辛○○供述之真實性，故本
    件應認定告訴人戊○○之拍照並非出於正當理由，又告訴人戊○○拍照當然會將
    被告庚○○、丙○○、乙○○之身影攝入其內，被告庚○○、丙○○、乙○○自
    覺肖像權利有受侵害，而肖像權若他人在沒有獲得同意或基於維護優越的利益下
    予以拍攝，固然在刑法上不是犯罪行為，但此拍攝也是一種不法之侵權行為，被
    告庚○○、丙○○、乙○○並無任何容忍告訴人戊○○繼續以照相機拍照之義務
    ，為保護其權利，且事出急迫，非即時將照相機之底片抽出，一旦任由告訴人戊○○攜出，其請求權即難以行使，無法及時求救相關機關，出於不得已之自助觀
    念 (至於是否完全符合自助行為之要件則屬另事) ，難認被告庚○○、丙○○、
    乙○○主觀上有何妨害人行使權利之犯意，故被告庚○○、丙○○、乙○○之強
    取照相機行為，即與刑法第三百零四條第一項之構成要件有間。
五、原審以無法證明被告戊○○、丙○○、庚○○、丁○○、乙○○犯罪，而諭知被
    告戊○○、丙○○、庚○○、丁○○、乙○○無罪，其論理過程雖有公訴人上訴
    意旨所指之瑕疵而不足取，但與本院認定被告丙○○、庚○○、丁○○、乙○○
    均屬無罪一節，則屬相符，檢察官上訴意旨指摘原判決諭知被告戊○○、丙○○
    、庚○○、丁○○、乙○○無罪，其認定事實未盡職責，固非無的放矢，然本院
    基於上開說明，亦認定被告戊○○、丙○○、庚○○、丁○○、乙○○並不成立
    公訴人所指之傷害罪名，則檢察官之上訴仍為無理由，應予駁回。
六、併辦意旨（即臺灣板橋地方法院檢察署九十二年度偵字第七一八二號）略以：被
    告庚○○、乙○○於前揭時、地，因細故與告訴人戊○○發生爭執，並強取照相
    機後，另基於妨害自由之犯意，高喊告訴人戊○○「不准走」、「不准離開」等
    語，並將公司大門關閉，非法剝奪告訴人戊○○行動自由，又被告庚○○為湮滅
    被告乙○○毆打告訴人戊○○犯行之證據，竟將告訴人戊○○用以蒐證之相機強
    行搶走，並抽走底片，致照相機毀損，而以此毀損照相機方式湮滅刑事證據，因
    認被告乙○○、庚○○涉犯剝奪人之行動自由罪、被告庚○○另涉犯毀損及湮滅
    刑事證據罪嫌。惟查被告庚○○、乙○○傷害部分，業經本院判決無罪，已如前
    述，則移送併辦部分，自難謂與本件起訴部分有任何牽連犯之裁判上一罪關係，
    本院無從併予審理，應退回由檢察官依法辦理，併予敘明。
據上論斷，應依刑事訴訟法第三百六十八條，判決如主文。
本案經檢察官呂光華到庭執行職務。
中      華      民      國    九十二    年      七      月      九      日
                             臺灣高等法院刑事第二十四庭
                                 審判長法  官  陳  貽  男
                                       法  官  陳  憲  裕
                                       法  官  徐  世  禎
右正本證明與原本無異。
不得上訴。
                                       書記官  陳  玲  憶
中      華      民      國    九十二    年      七      月      九      日


司法院資訊處製作；財團法人民間司法改革基金會備份。
